【裁判字號】    97,易,914
【裁判日期】    970709
【裁判案由】    詐欺
【裁判全文】
臺灣臺中地方法院刑事判決               97年度易字第914號
公  訴  人  臺灣臺中地方法院檢察署檢察官
被      告  乙○○
上列被告因詐欺案件，經檢察官提起公訴（96年度偵字第22429
號）及移送併辦（臺灣板橋地方法院檢察署97年度偵緝字第1124
號），本院判決如下：
    主    文
乙○○幫助意圖為自己不法之所有，以詐術使人將本人之物交付
，處有期徒刑參月，如易科罰金，以新臺幣壹仟元折算壹日。
    犯罪事實
一、乙○○明知金融機構帳戶係個人理財之重要工具，且關係個
    人財產、信用之表徵，可預見如交予他人使用，或經不詳年
    籍姓名之人無故蒐集他人之存摺、金融卡、密碼等帳戶資料
    ，而未加以闡明正常用途，有供作財產犯罪用途之可能，對
    於提供帳戶雖無引發他人萌生犯罪之確信，但仍不顧他人所
    可能遭受財產上損害之危險，竟基於縱若有人持其存摺、提
    款卡及密碼後，自行或轉交他人用以實施犯罪，供作被害人
    匯款之用，仍不違背其本意之幫助使用其帳戶者向他人詐欺
    取財不確定故意之犯意，於民國96年7月初，在桃園縣內壢
    市東泰社區附近，將其所有申設之華南商業銀行壢昌分行帳
    號000000000000號帳戶之存摺、提款卡及密碼，以新臺幣（
    下同）2,500元之代價，交付予真實姓名年籍不詳自稱「阿
    強」之成年男子使用，而容許他人所屬不法犯罪集團成員藉
    該帳戶以遂行詐欺取財之犯罪。嗣自稱「阿強」之男子暨所
    屬之詐騙集團成員取得上開存款帳戶之存摺、金融卡及密碼
    後，即共同基於意圖為自己不法所有之犯意聯絡，於同年7
    月15日，分別撥電話給丁○○、甲○○、丙○○、辛○○、
    戊○○、庚○○，佯稱其等因網路購物匯款錯誤，需至ATM
    前依指示操作，才能將款項領回云云，致丁○○等6人因而
    陷於錯誤，(1)丁○○、(2)甲○○、(3)丙○○、(4)辛○○、(5)
    戊○○、(6)庚○○等人遂分別於：同日(1)19時16分及19時21
    分許、(2)19時3分許、(3)19時46分許、(4)19時37分許、(5)18
    時37分許、(6)17時50分許，匯款(1)27,627元及5,123元，合
    計32,750元、(2)5,594元、(3)5,434元、(4)16,516元、(5)13,7
    98元、(6)14,014元至乙○○上開帳戶內，旋遭詐騙集團成員
    提領一空。嗣因丁○○等6人查覺有異，始知受騙，經報警
    處理循線查獲上情。
二、案經臺中市警察局第六分局報告臺灣臺中地方法院檢察署檢
    察官偵查起訴及臺北縣政府警察局三重分局報告臺灣板橋地
    方法院檢察署移送併案。
    理    由
一、按被告以外之人於審判外之陳述，除法律有規定者外，不得
    作為證據；又被告以外之人於審判外之陳述，雖不符前4條
    之規定，而經當事人於審判程序同意作為證據，法院審酌該
    言詞陳述或書面陳述作成時之情況，認為適當者，亦得為證
    據。當事人、代理人或辯護人於法院調查證據時，知有第15
    9條第1項不得為證據之情形，而未於言詞辯論終結前聲明異
    議者，視為有前項之同意；刑事訴訟法第159條第1項、第15
    9條之5分別定有明文。本件證人即被害人丁○○、甲○○、
    丙○○、辛○○、戊○○、庚○○於接受警詢時所為之指訴
    及陳述，雖係被告以外之人於審判外之言詞陳述，惟被告對
    於證人於警詢時陳述及證述之證據能力，於本院審理中不爭
    執，亦未於言詞辯論終結前聲明異議，視為於審判程序同意
    作為證據，本院並審酌上開筆錄作成時之情況尚無不當，依
    刑事訴訟法第159條之5之規定，自有證據能力，合先敘明。
二、訊據被告乙○○對其有於上揭時、地，將其所開立上開銀行
    帳戶之存摺等資料，提供予真實姓名年籍不詳自稱「阿強」
    之成年男子使用之犯罪事實坦承不諱，且該真實姓名年籍不
    詳之成年男子及其所屬犯罪集團成員所為前開詐欺犯行，亦
    據被害人丁○○、甲○○、丙○○、辛○○、戊○○、庚○○於警詢時指訴綦詳，並有被告上開帳戶之開戶資料、存款
    往來明細表及被害人提出之自動櫃員機交易明細表、轉帳匯
    款收據等件附卷可稽。又按刑法上之故意，分直接故意（確
    定故意）與間接故意（不確定故意），「行為人對於構成犯
    罪之事實，明知並有意使其發生者」為直接故意，「行為人
    對於構成犯罪之事實，預見其發生而其發生並不違背其本意
    者」為間接故意；一般人至銀行開設帳戶並非難事，如非為
    詐欺犯罪等不法目的，依常情並無捨棄自己帳戶而迂迴收受
    他人帳戶使用之理，是被告對於該真實姓名年籍不詳之成年
    男子可能將其帳戶用來作為詐欺等非法用途上，應有所預見
    ，且不違背其本意，其竟仍提供其帳戶予該真實姓名年籍不
    詳之成年男子使用，足見該真實姓名年籍不詳之成年男子將
    被告帳戶用來作為詐欺取財之用，為被告所容認及允許。另
    查金融機構帳戶可供款項之存匯、提領，係一般人均可輕易
    申請開設，並無任何資格條件之限制，且金融存款帳戶，事
    關存戶個人財產權益之保障，其與存戶印鑑章、提款卡結合
    ，專屬性、私密性更形提高；除非本人或與本人具密切關係
    之人，難認有何理由可自由流通使用該存摺；一般人亦均有
    應妥為保管存摺或提款卡，以防止存摺或提款卡被他人冒用
    之認識，縱有特殊情況偶有將存摺、提款卡交付他人之需，
    亦必深入瞭解其用途後始行提供使用，實乃吾人日常生活經
    驗與事理；且存摺、提款卡等有關個人財產、身分之物品，
    如淪落不明人士手中，極易被利用為與財產犯罪有關之犯罪
    工具；而與他人於身分上不具密切關係之人，竟要求他人提
    供帳戶以為使用，此等行為，客觀上已屬可疑，且顯係供為
    某非正當資金進出使用，而隱瞞其流程及行為人身分曝光之
    不法意圖亦可預見；若此之社會現實，恆係一般人本於日常
    生活經驗即可體察，而該等專有物品如落入不明人士手中，
    極易被利用為與財產有關之犯罪工具，此又係具備一般生活
    智識者皆能體察之常識；參以邇來詐欺者使用他人存摺作為
    指示被害人匯款工具之犯罪類型層出不窮，並廣經媒體披載
    ，凡對社會動態尚非全然不予關注者均能知曉。本件被告年
    屆35歲，具有一般智識程度，對於上開各情自有認識，且自
    承：曾聽聞社會上有利用人頭帳戶行詐騙之事（見本院97年
    4月16日準備程序筆錄第4頁），竟仍將自己前開銀行帳戶之
    存摺、金融卡、密碼等資料，交付予姓名、年籍不詳之成年
    人使用，被告主觀上顯具有縱使該姓名、年籍不詳之成年人
    取得該存摺、金融卡或密碼後，持以作為詐欺取財之用，亦
    不違背其本意之不確定故意至明。然以被告僅係單純依該姓
    名、年籍不詳之成年人要求提供前開帳戶存摺、金融卡等資
    料，並未參與詐騙被害人財物之構成要件行為，是主觀上僅
    係基於幫助他人詐欺取財之意思，亦屬無疑。綜上所陳，被
    告前開自白確與事實相符，均堪信採。本件事證明確，被告
    上開犯行洵堪認定，應予依法論科。
三、查前開真實姓名、年籍不詳之成年人等所屬不法犯罪集團成
    員，基於意圖為自己不法所有之犯意聯絡，以前揭方式聯絡
    被害人丁○○等6人，並致使其等因而陷於錯誤，分別匯款
    至被告上開帳戶，該等不詳姓名年籍之成年人暨所屬不法詐
    欺集團成員所為，均應係犯刑法第339條第1項之詐欺取財罪
    。又該詐騙集團成員彼等之間顯然有犯意聯絡及行為之分擔
    ，為共同正犯。按刑法上之幫助犯，係對於犯罪與正犯有共
    同之認識，而以幫助之意思，對於正犯資以助力，而未參與
    實施犯罪之行為者而言（最高法院75年度台上字第1509號、
    88年度台上字第1270號判決意旨參照）。是以，如未參與實
    施犯罪構成要件之行為，且係出於幫助之意思提供助力，即
    屬幫助犯，而非共同正犯。查本件被告將其開設之上開帳戶
    資料交予姓名、年籍不詳自稱「阿強」之成年人，供作其所
    屬詐欺集團共同詐欺取財之用，係基於幫助他人詐欺取財之
    不確定故意，所為係詐欺取財罪構成要件以外之幫助行為。
    是核被告所為，係犯刑法第30條第1項、第339條第1項之幫
    助詐欺取財罪，並依刑法第30條第2項幫助犯之規定，按正
    犯之刑減輕之。被告以一幫助詐欺之行為，使得詐欺集團分
    別詐騙丁○○等6人，為一行為觸犯數罪名，屬於一行為侵
    害數法益之想像競合犯，應依刑法第55條規定，從一重處斷
    。公訴意旨就被告幫助詐欺集團詐騙被害人庚○○之犯行，
    雖未起訴，惟業經檢察官聲請併辦（臺灣板橋地方法院檢察
    署97年度偵緝字第1124號），本院認此部分與檢察官起訴經
    判決有罪部分，有實質上一罪關係存在，依審判不可分原則
    ，本院自得加以審理。另上揭詐欺集團成員等人，為前開詐
    欺取財犯行，有犯意聯絡及行為分擔，固均為共同正犯，惟
    幫助犯係從犯，從屬正犯而成立，刑法上既無「共同幫助」
    之情，當亦無「幫助共同」之可言（司法院70廳刑1字第
    1104號函亦同此見解），併予敘明。爰審酌被告係智識成熟
    之成年人，對於詐騙集團收受他人帳戶以遂行詐騙目的之手
    法，應知之甚詳，竟提供帳戶予不法份子使用，非惟幫助行
    詐欺取財者遂行取財目的，同時使其得以隱匿其真實身分，
    減少遭查獲之風險，愈使其肆無忌憚，加深犯罪之猖獗，且
    被害人丁○○等6人確因遭詐騙而受有前揭匯款金額至被告
    帳戶之損害，惟念及被告交付帳戶資料之數量僅一，交付帳
    戶所獲取之不法利益非鉅，被告本身並未實際參與本件詐欺
    取財之犯行，責難性較小，且及時於本院審理中坦承犯行，
    犯後態度尚佳，然迄未與被害人達成和解等一切情狀，量處
    如主文所示之刑，並諭知易科罰金之折算標準，以資懲儆。
據上論斷，應依刑事訴訟法第299條第1項前段，刑法第30條第1
項前段、第2項、第339條第1項、第55條、第41條第1項前段，刑
法施行法第1條之1第1項、第2項前段，判決如主文。
本案經檢察官己○○到庭執行職務。
中    華    民    國    97    年    7     月    9     日
                  臺灣臺中地方法院刑事第五庭
                      審判長法  官  鍾堯航
                            法  官  巫淑芳
                            法  官  吳崇道
以上正本證明與原本無異。
如不服本判決，應於收受送達後10日內向本院提出上訴書狀（應
敘述具體理由並附繕本）。
上訴書狀如未敘述理由，應於上訴期間屆滿後20日內補提理由書
狀於本院。（應敘述具體理由並附繕本）。
                            書記官  黃舜民
中    華    民    國    97    年    7     月    9     日
附錄論罪科刑法條
刑法第339條：
意圖為自己或第3人不法之所有，以詐術使人將本人或第3人之物
交付者，處5年以下有期徒刑、拘役或科或併科1千元以下罰金。
以前項方法得財產上不法之利益或使第3人得之者，亦同。
前二項之未遂犯罰之。


司法院資訊處製作；財團法人民間司法改革基金會備份。
